【裁判字號】    90,自,31
【裁判日期】    900517
【裁判案由】    殺人未遂等
【裁判全文】
臺灣高雄地方法院刑事判決                              九十年度自字第三一號
    自  訴  人  己○○
    被      告  戊○○
                丙○○
                丁○○
    共      同
    指定辯護人  甲○
右列被告因殺人未遂等案件，經自訴人提起自訴，甲○判決如左：
    主  文
戊○○、丙○○、丁○○均無罪。
    理  由
一、本件自訴意旨略以：自訴人於民國八十九年八月十六日十四時許，騎乘車牌號碼
    ＺＧＴ－五九一號機車，行經高雄市○○○路與榮總路口時，遭逆向行駛之被告
    戊○○所騎乘之機車所撞及，致手腳受傷，自訴人起身與被告戊○○理論，為何
    違規行駛並要求賠償，被告戊○○即告知欲要賠償，即須自訴人騎車隨至附近商
    談，自訴人不疑有詐，便尾隨被告，詎料不久之後行至民族一路一○六二號（應
    係一○二六號）某一當舖前，被告戊○○突然停車並告知自訴人「現在沒有人看
    到了，我的車子菜籃不正，是你要賠我」云云，自訴人即察覺現場情勢不對，便
    向被告戊○○表明事情算了，並同時欲騎乘機車離去，惟此時被告戊○○卻立刻
    強取自訴人之車鑰匙，限制自訴人離去，同時回頭呼叫當舖之人即被告丙○○、
    丁○○等人出來處理，自訴人本欲趁被告三人不經意時搶回車鑰匙離去，惟遭被
    告三人發現，被告三人便開始前後毆打自訴人之頭、臉部，並因此撞到機車倒地
    ，被告三人仍不罷手，欲置自訴人於死地，自訴人為防衛被告三人致命攻擊，仍
    拼命閃躲，此時恰發現地上有一根棍子便不顧一切拿起來揮舞，以防衛並阻止被
    告三人之攻擊，但被告三人等隨即與當舖之人員一同將自訴人強壓在地，自訴人
    有聽到被告三人叫嚷「呼伊死，打呼伊死」，自訴人惟恐命喪於此，雖受傷仍奮
    力抵抗，後趁機奪取被告等攻擊自訴人之工具，以防衛並阻止被告三人攻擊，自
    訴人方得以趁隙拾起地上鑰匙負傷騎車離去，因認被告戊○○、丙○○及丁○○
    共同涉嫌殺人未遂、傷害、妨害自由及恐嚇等罪嫌云云。
二、按犯罪事實應依證據認定之，無證據不得推定其犯罪事實。又不能證明被告犯罪
    者，應諭知無罪之判決，刑事訴訟法第一百五十四條、第三百零一條第一項分別
    定有明文。又犯罪事實之認定，應憑證據，如未能發現相當證據，或證據不足以
    證明，自不能以推測或擬制之方法，為裁判基礎；而認定不利被告之事實，須依
    積極證據，苟積極證據不足為不利於被告事實之認定時，即應為有利於被告之認
    定，不必有何有利之證據；無論直接證據或間接證據，其為訴訟上證明，須於通
    常一般人均不致於有所懷疑，而得確信其為真實之程度者，始得據之為有罪之認
    定，倘其證明尚未達此一程度，而有合理性懷疑之存在時，即無從為有罪之認定
    （最高法院四十年度台上字第八六號、三十年度上字第八一六號及七十六年度台
    上字第四九八六號判例意旨足供參照）。又按告（自）訴人之告訴，係以使被告
    受刑事訴追為目的，是其陳述是否與事實相符，仍應調查其他證據以資審認（最
    高法院五十二年臺上字第一三○○號判例意旨參照）。查自訴人自訴被告戊○○
    、丙○○及丁○○有殺人未遂、傷害、妨害自由及恐嚇等犯行，無非以被告三人
    於甲○八十九年度訴字第二○○三號刑事卷中警、偵訊筆錄及自訴人診斷證明書
    為其論據。
三、訊據被告戊○○、丙○○及丁○○堅決否認上開犯行，被告戊○○辯以：八十九
    年八月十六日伊與自訴人在民族路發生擦撞，本欲請警員處理，但自訴人出言罵
    伊，要求伊賠償，後伊逆向行駛返回民族一路百億當舖之騎樓時，始發現自訴人
    騎車尾隨在後，乃叫喚鄰近百億當舖之機車行老闆修理自訴人之機車，惟當時自
    訴人竟持刀砍殺伊頸部，且另以一手搜伊皮包，伊因塊頭較大，故轉身揮打自訴
    人並欲取下自訴人機車之鑰匙，自訴人復持刀從伊頸部、臉頰揮下，伊乃與自訴
    人發生扭打，並於扭打過程中，自訴人陸續持刀造成伊如甲○八十九年訴字第二
    ○○三號刑事卷診斷證明書所載之傷勢，後自訴人所持之西瓜刀遭伊弄斷，被告
    丁○○於伊與自訴人扭打過程中出現，因見伊滿身係血乃尖聲大叫，伊要求被告
    丁○○將自訴人機車車牌記下，詎自訴人竟持刀轉追殺被告丁○○，而被告丙○○於此時出現，並持路旁廣告旗桿阻止自訴人，至於自訴人所受傷勢，恐係伊搶
    刀及扭打過程所致等語。另被告丙○○則辯稱：當時伊原與被告林力榕原於民族
    一路一○二四號附近某一麵攤吃麵，後被告戊○○表示欲購物即離去，伊留在麵
    攤與老闆聊天，約過一、二十分鐘左右，聽聞一女子驚恐尖叫聲，伊立即趕往查
    看，方知係被告丁○○在喊叫，而被告戊○○與自訴人於民族一路一○二六號前
    之騎樓扭打，二人身上均有血，伊向警方報案，並未阻止被告戊○○與自訴人毆
    打，亦未揚言「呼伊死」等語。又被告丁○○則以：當時被告戊○○與自訴人在
    民族一路一○二六號與一○二四號間發生衝突，被告戊○○滿身是血，雖曾壓在
    自訴人身上，然係為搶下自訴人西瓜刀且要制服自訴人，後被告戊○○搶下西瓜
    刀並於折斷西瓜刀後，將西瓜刀交給伊，伊將西瓜刀丟掉，嗣被告戊○○要伊察
    看自訴人所騎機車之車牌號碼，惟自訴人竟隨後取出第二把西瓜刀，並持刀追逐
    伊及被告丙○○，亦欲追被告戊○○，且自訴人之機車鑰匙均插在機車鑰匙孔內
    ，並未曾遭取走等語。經查：
  (一)殺人未遂、傷害部分：
    1.自訴人固指稱：被告戊○○於八十九年八月十六日十四時許，強取其所騎乘之
      機車鑰匙，限制自訴人離去，並呼叫被告丙○○、丁○○等人出來處理，其本
      欲趁被告三人不經意時搶回車鑰匙離去，惟遭被告三人毆打自訴人之頭、臉部
      云云，並以被告三人於甲○八十九年度訴字第二○○三號刑事案件警、偵訊供
      稱及診斷證明書為證。然查，被告三人就自訴人此部分指訴之事實，均堅決否
      認，而依自訴人據以為被告三人涉犯殺人未遂及傷害犯行之證據，即被告三人
      於甲○八十九年度訴字第二○○三號警、偵訊中之供承及自訴人傷勢之診斷證
      明書，非但未能證明被告三人確有如自訴人所言有何殺人未遂及傷害之犯行外
      ，反可援引自訴人於前揭時、地對被告三人所為如後述之殺人未遂及恐嚇危害
      安全犯行之證據。
    2.查被告戊○○與自訴人於前揭時、地發生衝突之因，乃係源起自訴人於八十九
      年八月十六日十四時許，騎用向林玫芳借得之ＺＧＴ─五九一號機車，行經高
      雄市左營區○○○路與榮總路口時，因與逆向行駛由被告戊○○所駕駛之ＶＨ
      Ｒ─二六二號機車發生擦撞，雙方因而發生爭執，自訴人因不滿被告戊○○不
      願處理車禍賠償事宜，即尾隨被告戊○○逆向行駛至高雄市左營區○○○路一
      ○二六號前，趁被告戊○○轉身高喊民族一路一○二四之二號機車行老闆前來
      估價之際，竟持其所攜帶置於機車踏板上手提袋內之西瓜刀朝被告戊○○之後
      頸部、右臉部、左肘部及右大腿部等部位猛力砍殺，致被告戊○○受有後頸部
      約十九公分切割傷、右顏面五公分撕裂傷、左肘十七公分切割傷、右膝四公分
      切割傷、左大腿七公分之切割傷，其中後頸部及左手肘切割傷均合併大血管損
      傷，被告戊○○負傷後仍與自訴人相互扭打，繼而被告戊○○搶得及折斷自訴
      人所持之西瓜刀後，將刀刃交予聞聲而出，任職於高雄市左營區○○○路一○
      二四之五號百億當舖之被告丁○○，並要求被告丁○○記下自訴人所騎乘機車
      之車牌號碼。詎自訴人竟再由手提袋內取出第二把西瓜刀，以高舉揮舞之行為
      ，對著欲前來記取車號之被告丁○○及被告丙○○恐嚇，且趁機騎乘該ＺＧＴ
      ─五九一號機車逃逸，而被告戊○○經緊急送醫時，則因上開傷害流血過多呈
      現出血性休克狀態，幸經救治得宜倖免於難，而自訴人亦因涉犯殺人未遂、恐
      嚇及誣告等犯行，經甲○於八十九年十一月十七日以八十九年度訴字第二○○
      三號刑事判決處有期徒刑五年六月，茲因自訴人不服甲○判決提出上訴，現於
      高等法院高雄分院審理中等情，有甲○八十九年度訴字第二○○三號刑事判決
      附卷足資佐證，復據自訴人於臺灣高雄地方法院檢察署八十九年度偵字第一八
      四六三號偵查中、甲○八十九年度訴字第二○○三號刑事案件審理中自承在卷
      ，並經被告戊○○、丁○○及丙○○分於高雄市政府警察局左營分局警訊、臺
      灣高雄地方法院檢察署八十九年度偵字第一八四六三號偵查及甲○八十九年度
      訴字第二○○三號刑事案件審理中陳述明確，且據證人乙○○於甲○審理時到
      庭證稱：「那天（指八十九年八月十六日）我與老闆在當舖內泡茶。機車行是
      在當舖左手邊第二間，案件發生現場是在力麗家具右手邊」、「（提示八十九
      年訴字二○○三號卷附現場圖，是否如現場圖所示？）是。那時，因為外面有
      爭吵聲。所以我們叫丁○○出去看，外面何人因何事爭吵？但是沒有多久，就
      聽到丁○○在尖叫。我出去看時，剛開始是劉立榕抓著自訴人依附在牆壁邊，
      地上整個都是血，我當時無法判斷是誰的血，當時乍看時，我認為劉立榕比較
      占上風，因為他的體型較大，所以我叫劉立榕放開手，但是他當時沒有辦法講
      話，只是瞪著我。我當時叫劉立榕進門來，我後來感覺到他好像快沒有知覺了
      。當時他的手上有刀傷，他整個身上都是血，我當時只看見他的手已經被砍的
      見骨了，而且他的血是用噴的，當時我有用泡茶的布幫他包著。我叫丁○○進
      來時，自訴人還在追丁○○，當時我知道劉立榕要丁○○記下自訴人的車牌，
      要丁○○趕快進來當舖。我知道丙○○他有出現，也有在外面，但是他的部分
      我已經記不清楚。我沒有看見丁○○或是劉立榕拿著自訴人的機車鑰匙。」、
      「（有無聽到人呼喊著要自訴人「呼伊死、呼伊死？）沒有。我也沒有看到自
      訴人有受傷。」等語明確（參甲○九十年四月十七日審判筆錄），益證被告戊○○於案發當時係遭自訴人持刀砍殺，其並無任何毆打自訴人之犯行。此外，
      復有被告戊○○之診斷證明書附甲○八十九年度訴字第二○○三號刑事卷及自
      訴人用以行兇之西瓜刀二把（其中一把已折斷）扣案可資佐憑，是依前情以觀
      ，本案被告戊○○、丁○○及丙○○應為被害人，絕非自訴人甚明。
    3.次查，被告雖於案發後確受有左手指裂傷三公分、右小腿裂傷七公分、右手肘
      擦傷及左手掌擦傷等傷勢，固有自訴人於八十九年八月十七日在臺灣高雄看守
      所製作健康紀錄紀錄一份附甲○八十九年度訴字第二○○三號刑事卷，惟自訴
      人於警訊時即陳稱：「雙方（指被告戊○○、自訴人）扭打時，刀子有割到其
      左食指及右小腿」等語明確（參高雄市政府警察局左營分局八十九年八月十六
      日警訊筆錄），至於自訴人所主張之其餘如右手肘擦傷及左手掌擦傷，參諸證
      人乙○○於甲○審理時所為前開證稱，應係被告戊○○為防衛己身再遭自訴人
      持刀砍殺時，與自訴人扭打所造成，而非被告戊○○故意毆打自訴人所致，況
      如依自訴人所言，其係先遭被告戊○○毆打，則依被告戊○○、自訴人體型之
      差異，自訴人焉僅受有右手肘及左手掌擦傷之傷害？且為前所述，被告戊○○
      係於自訴人持刀於其後頸部被砍傷後，方轉身揮拳反抗，故被告戊○○與自訴
      人發生扭打，顯係肇因於自訴人趁被告戊○○背向時，先持刀砍殺被告戊○○
      ，之後再發生扭打而倒地，且參之被告戊○○所受傷之處，多為頭、頸、左手
      大血管等人體要害處，被告戊○○亦因前揭傷勢，合併大血管損傷後，經送醫
      急診時，已呈現出血性休克狀態，有前開卷附之診斷證明書可參，可見當時，
      被告戊○○係處於裂勢，充其量僅得防護其身以避免再受自訴人攻擊，故自訴
      人所言係先遭被告戊○○所毆打或遭被告丙○○及丁○○等人攻擊云云，顯與
      事證未符，委不足取。
  (二)妨害自由及強制罪部分：
    1.自訴人指稱：被告戊○○於八十九年八月十六日十四時許，將自訴人機車鑰匙
      取下，限制自訴人離去，且被告三人將自訴人強壓在地，並叫嚷「呼伊死，打
      呼伊死」云云，雖被告三人堅決否認有何妨害自由及強制犯行，自訴人於甲○
      審理時亦自承並無證據可證被告丙○○及丁○○有殺人、傷害或妨害自由之行
      為（參甲○九十年三月二十二日審判筆錄），至於就被告戊○○部分，自訴人
      亦無法提出任何積極證據足資證明，且參諸前開證人乙○○所為之證述，並未
      聽聞有人喊「呼伊死」等語，足證其空言指訴被告戊○○涉犯妨害自由及強制
      罪云云，自無可採。
  (三)綜上所述，單憑自訴人之片面指訴及其所提出之診斷證明書等均無法認定被告三
    人涉有殺人未遂、傷害、妨害自由及強制等罪犯行，被告三人否認有自訴人所指
    之犯行，堪予採信。況如前已述，本案被害人應係被告三人，絕非自訴人。此外
    ，復查無其他積極證據足資證明被告三人涉有何上開犯行，既不能證明被告三人
    犯罪，自應為被告三人無罪判決之諭知。
三、至於自訴人是否涉犯誣告罪，應由臺灣高雄地方法院檢察署檢察官另行偵辦。
四、據上論斷，應依刑事訴訟法第三百零一條第一項，判決如主文。
中      華      民      國    九十      年      五      月     十七     日
                                  臺灣高雄地方法院刑事第四庭
                                      法    官  張 維 君
右正本證明與原本無異。
如不服本判決，應於判決送達後十日內，向甲○提出上訴狀。
                                      書 記 官  趙 美 玲
中    華    民    國      九十      年      五      月      十七      日


司法院資訊處製作；財團法人民間司法改革基金會備份。
